【裁判字號】    88,訴,229
【裁判日期】    890531
【裁判案由】    行使偽造文書等
【裁判全文】
臺灣花蓮地方法院刑事判決                          八十八年度訴字第二二九號
    公  訴  人  臺灣花蓮地方法院檢察署檢察官
    被      告  甲○○
右被告因偽造文書案件，經檢察官提起公訴（八十八年度偵字第一二八七號），本院
判決如左：
    主  文
甲○○商業負責人以明知為不實之事項，而填製會計憑證，處有期徒刑貳月。又商業
負責人，為納稅義務人以填製不實會計憑證之方法逃漏稅捐，處有期徒刑月。應執
行有期徒刑肆月，緩刑年。
    事  實
一、甲○○係設於花蓮縣吉安鄉○○路○段二二五號獨資商號立福木箱行出資之實際
    負責人，為商業會計法所稱之商業負責人，且係從事業務之人。基於逃漏稅捐及
    填載不實事項於會計憑證之故意，於民國八十四年間之四月二十九日前某日，利
    用立福木箱行所僱用不知情之工人張家慶交付戶口名簿機會，明知八十三年間，
    乙○○、張素雲、張李玉蘭三人（按上開三人與張家慶分屬姐弟、兄妹、母子關
    係）均未在立福木箱行任職領薪，竟指示不知情、年籍不詳但名為章佳玉之會計
    人員，虛偽填載乙○○、張素雲、張李玉蘭三人於八十三年度各在立福木箱行請
    領薪資新台幣（下同）三十一萬二千元（起訴書誤載為三十九萬元）、三十九萬
    元（起訴書誤載為三十一萬二千元）及三十三萬三千元，於其業務上附隨作成之
    員工年度各類所得扣繳暨免扣繳憑單（以下簡稱扣繳憑單），且將此不實事項填
    載於上開屬商業會計法第十五條規定之會計憑證之扣繳憑單上，並據以製作立福
    木箱行八十三年度營利事業所得稅結算申報書，將上開不實之薪資金額列為立福
    木箱行之成本，持向財政部台灣省北區國稅局花蓮縣分局（以下簡稱國稅局花蓮
    分局）行使報稅，以此不正當之方法為納稅義務人立福木箱行逃漏八十三年度營
    利事業所得稅計二十五萬八千七百五十元，足以生損害於乙○○、張素雲、張李
    玉蘭三人及稅捐稽徵機關對於稅務管理之正確性及賦稅之公平。
二、案經乙○○、張素雲、張李玉蘭訴由財政部臺灣省北區國稅局花蓮縣分局移請臺
    灣花蓮地方法院檢察署檢察官偵查起訴。
    理  由
一、右揭事實，業據被告甲○○坦承不諱，核與被害人乙○○、張素雲、張李玉蘭供
    述情節相符，並經證人呂雪秋供述明確，復有國稅局花蓮分局函送之檢舉書三紙
    、扣繳憑單影本六紙、張李玉蘭綜合所得稅核定通知書影本一紙、立福木箱行八
    十三年度營利事業所得稅結算申報書，以及立福木箱行營利事業登記抄本、戶籍
    謄本、國稅局花蓮分局八十九年一月二十六日北區國稅花縣審第八九一００八三
    六號函在卷可參。本件事證明確，被告之犯行，應堪認定。
二、按營利事業填報扣繳憑單，乃附隨其業務而製作，為業務上所掌之文書，此種扣
    繳憑單內容如有不實，而足生損害於公眾及他人，即係犯業務上登載不實文書之
    罪名；又扣繳憑單係商業本身有權自行製存，用以證明支薪及代扣或免扣所得稅
    事項之經過而為造具記帳憑證所根據之憑證，屬商業會計法規定商業會計憑證中
    之原始憑證範疇。是核被告甲○○所為，係犯修正前商業會計法第六十六條第一
    款之罪及稅捐稽徵法第四十一條、第四十七條第三款之罪。被告利用不知情之會
    計人員填製不實扣繳憑單，為間接正犯。被告犯罪後，商業會計法第六十六條第
    一款之製作不實會計憑證罪，已於八十四年五月十九日修正為同法第七十一條第
    一款，於同年月二十一日生效，將原法定本由五年以下有期徒刑、拘役或一萬元
    以下罰金，修正為五年以下有期徒刑、拘役或科或併科新台幣十五萬元以下罰金
    ，比較新舊法之法定本刑結果，自以被告行為時之舊法較有利於被告，依刑法第
    二條第一項但書規定，應適用最有利於被告之修正前商業會計法第六十六條第一
    款規定為本案論罪科刑依據。再商業會計法所定以明知不實之事項而填製會計憑
    證罪，原即含有業務上登載不實之本質，應不再另論刑法第二百十六條、第二百
    十五條之行使業務上登載不實文書罪，公訴人認被告此部分所為，係犯刑法第二
    百十六條、第二百十五條之罪，起訴法條容有未洽，應予變更。另稅捐稽徵法第
    四十七條第三款之規定，係將納稅義務人之商號責任，基於刑事政策考慮，於應
    處徒刑範圍內，轉嫁於商業負責人，故因此情形而受罰之商號負責人，乃屬於代
    罰性質，而刑法第五十五條所謂牽連犯，必須二個以上行為有方法、結果之關係
    ，始足構成，亦即必須以犯一罪之方法行為犯他罪，或以犯一罪之結果行為犯他
    罪，始得成立牽連關係。被告既非逃漏稅捐之納稅義務人，其僅係代罰而已，立
    福木箱行以不正當方法逃漏稅捐，縱係由被告為之，究非屬被告本身之犯罪行為
    ，自與被告之其他犯罪行為間，無方法結果之牽連關係可言。被告所犯上開二罪
    ，自應予分論併罰。爰審酌被告犯罪動機、所逃漏稅捐達二十五萬八千七百五十
    元，危害不小，並造成稅捐機關就被害人個人綜合所得稅課徵程序之困擾非輕及
    被告犯罪後坦承犯行之態度等情，量處如主文所示之刑，並定其應執行之刑。末
    被告前未曾受有期徒刑以上刑之宣告，有臺灣花蓮地方法院檢察署刑案資料查註
    紀錄表在卷可佐，其因一時失慮，致罹刑章，經本次科刑教訓，當知警惕而無再
    犯之虞，本院認本件之刑以暫不執行為適當，併宣告緩刑三年，以觀後效並勵自
    新。
三、至公訴意旨另以被告涉犯偽造乙○○、張素雲、張李玉蘭三人領取薪資之工資表
    ，因認被告犯有行使偽造私文書之罪乙節。訊據被告否認有偽造乙○○、張素雲
    、張李玉蘭領取薪資之工資表行為，辯稱：沒有做工資表，只有製作扣繳憑單等
    語。經查：遍查本案偵查全卷，未有工資表扣案或附卷，而本院向國稅局花蓮分
    局函調之立福木箱行八十三年度營利事業所得稅結算申報表，所附之相關報稅資
    料中，亦未見有工資表可憑，實難認被告有偽造工資表或行使偽造工資表之行為
    ，因公訴人認此部分與上開論罪部分，具裁判上一罪關係，爰不另為無罪判決之
    諭知。
據上論斷，應依刑事訴訟法第二百九十九條第一項前段、第三百條，修正前商業會計
法第六十六條第一款，稅捐稽徵法第四十一條、第四十七條第三款，刑法第十一條前
段、第二條第一項但書、第五十一條第五款、第七十四條第一款，罰金罰鍰提高標準
條例第一條前段，判決如主文。
本案經檢察官李子春到庭執行職務。
中      華      民      國    八  十  九    年      五    月    三十一  日
                              臺灣花蓮地方法院刑事庭
                                  法  官  蘇  嫊  娟
右正本證明與原本無異。
如對本判決不服，應於送達後十日內，向本院提出上訴狀。（應抄附繕本）
                                  法院書記官
中      華      民      國    八  十  九    年      六    月    十七    日
附錄本判決論罪之法律條文：
稅捐稽徵法第四十一條
納稅義務人以詐術或其他不正當方法逃漏稅者，處五年以下有期徒刑、拘役或科或併
科新臺幣六萬元以下罰金。
稅捐稽徵法第四十七條：
本法關於納稅義務人、扣繳義務人及代徵人應處徒刑之規定，於左列之人適用之：
一公司法規定之公司負責人。
二民法或其他法律規定對外代表法人之董事或理事。
三商業登記法規定之商業負責人。
四其他非法人團體之代表人或管理人。


司法院資訊處製作；財團法人民間司法改革基金會備份。
